【裁判字號】    98,訴,1192
【裁判日期】    990702
【裁判案由】    回復原狀
【裁判全文】
臺灣臺北地方法院民事判決              98年度訴字第1192號
原      告  甲○○
訴訟代理人  陳怡均律師
被      告  乙○○
上列當事人間回復原狀事件，本院於九十九年六月十日言詞辯論
終結，判決如下：
    主  文
被告應依如附件修復費用估價單所示第一、二、三項之工程內容
施作。
被告應給付原告新台幣柒萬零伍元，及自民國九十七年十二月二
十五日起至清償日止，按年息百分之五計算之利息。
原告其餘之訴駁回。
訴訟費用由被告負擔百分之十四，餘由原告負擔。
本判決第一項、第二項得假執行。但被告如以新台幣捌萬伍仟零
伍元為原告預供擔保，得免為假執行。
原告其餘假執行之聲請駁回。
    事實及理由
一、程序方面：
  (一)按訴狀送達後，原告不得將原訴變更或追加，但基礎事實同
    一者、擴張或減縮應受判決事項之聲明者，不在此限，民事
    訴訟法第255條第1項第2款、第3款定有明文。原告起訴時原
    聲明：(一)被告應負責回復系爭房屋之客廳窗戶周圍牆面（含
    天花板及窗框）、臥室周圍牆面（含天花板）、浴室及陽台
    等未滲漏或積水前之原狀。(二)被告應給付原告新台幣（下同
    ）533,995元，及自起訴狀繕本送達翌日起，至清償日止，
    按年息5%計算之利息。嗣於民國99年2月23日具狀減縮上開
    聲明(一)中浴室部分；復於99年6月10日言詞辯論期日更正聲
    明為：(一)被告應依臺灣營建防水技術協進會99年5月19日台
    (99)防協會字第040號函附件修復費用估價單所示第一、二
    、三項之工程內容施作；(二)被告應給付原告606,670元，及
    自起訴狀繕本送達翌日起至清償日止，按年息5%計算之利息
    ，經核其基礎事實仍為同一，且為擴張或減縮應受判決事項
    ，依前揭規定，本院自應予以准許。
  (二)按原告之訴，其訴訟標的為確定判決之效力所及者，法院應
    以裁定駁回之，民事訴訟法第249條第1項第7款固定有明文
    ，惟在二訴訟之訴訟標的並非同一之情形，自無上揭法條之
    適用。查原告前起訴主張因被告所有之系爭6樓房屋排水管
    破裂，致其居住之系爭5樓房屋漏水，請求損害賠償，經本
    院以95年9月29日95年度北小字第1667號判決原告敗訴確定
    在案，有上開判決附卷可稽；而原告於本件係以被告將6樓
    房屋陽台擴建排水施作不當，造成系爭5樓房屋漏水為由，
    起訴請求被告回復原狀及損害賠償，核其原因事實並不相同
    ，訴訟標的即難謂同一，是原告提起本件訴訟，尚難認為本
    院95年度北小字第1667號確定判決之效力所及，本院自無從
    依首揭法條以裁定駁回原告之訴。
二、原告起訴主張：原告自91年6月6日起即入住弟妹鄭寶珠所有
    之門牌號碼台北市○○○路○段70號5樓房屋（下稱系爭5樓
    房屋），原告為該房屋之使用人。因被告將其所有6樓房屋
    （下稱系爭6樓房屋）陽（露）台擴充為花台，並將原應導
    流於戶外之外水動線排水口以水泥砂加以封填、堵塞，導致
    原應排出之水流無處宣洩，遂沿牆壁內管線爬滲、滴漏至系
    爭5樓房屋內，造成系爭5樓房屋每逢下雨就嚴重漏水及牆面
    多處混凝土剝落，更有甚者亦經常造成屋內多處積水，嚴重
    影響原告之生活安全與住居安寧，原告並因而支出緊急修復
    費用共24,000元，該房屋所有權人鄭寶珠於96年9月7日業將
    本件損害賠償請求權讓與原告行使。又因被告之行為導致系
    爭5樓房屋內四處積水，致原告滑倒跌傷及焦慮加重，計支
    出醫療費用共9,995元，被告亦應賠償。另被告拒不修繕漏
    水，侵害原告居住安寧、安全之人格權，致生原告精神上痛
    苦、困擾，應賠償原告慰撫金50萬元。爰依侵權行為之法律
    關係，聲明請求：(一)被告應依臺灣營建防水技術協進會99年
    5月19日台(99)防協會字第040號函附件修復費用估價單所示
    第一、二、三項之工程內容施作。(二)被告應給付原告606,67
    0元整，及自起訴狀繕本送達翌日起，按年息5%計算之利息
    。(三)原告願供擔保，請准宣告假執行。
三、被告則抗辯以：
  (一)被告原將系爭6樓房屋出租，因連續大雨公共排水管線阻塞
    ，以致陽台積水無法立即宣洩，此部分缺失屬公共管理部分
    ，故向管理員表示應雇工修繕。但因大樓公基金短缺而無法
    修繕，管理員建議自行修繕，而鑿開排水口，此一排水口僅
    雨天積水始有排水，屬暫時性排水與原告房屋漏水無涉。鑑
    定結果亦指出漏水係因大樓外牆結構體老舊，並因地震、風
    力影響，致使牆面產生裂縫，下雨時雨水沿外牆縫隙滲入壁
    體積存而造成積水現象。而被告6樓陽台採密閉式窗戶，如
    雨天關窗，陽台完全不可能積水，就無可能使用修繕排水管
    ，造成原告滲漏加劇可能。雖曾有6樓承租人未關窗造成一
    次積水，而由被告6樓鑿洞排放積水，與5樓外牆縫隙滲水顯
    無相當因果關係。
  (二)原告自承為中度精神障礙，卻菸酒不忌，又服用安眠藥，其
    主張雙腿嚴重萎縮、雙手拉傷無法施力，應是本身生理病變
    ，與房屋滲水無涉。
  (三)並聲明：原告之訴駁回；如受不利判決，願供擔保，請准免
    於假執行。
四、兩造不爭執之事項：
  (一)系爭5樓房屋之所有權人為訴外人鄭寶珠，原告自91年6月6
    日起入住系爭5樓建物；被告則為系爭6樓房屋之所有權人。
  (二)系爭5樓房屋內部之陽台、客廳面陽台之窗框沿邊、客廳面
    陽台窗戶之周圍牆面（含天花板）、浴室有如97年11月24日
    起訴狀所附原證3號至原證7號照片所示之積水、滲漏、牆面
    剝落等情形。
  (三)訴外人鄭寶珠於96年6月7日將本件因漏水產生之侵權行為損
    害賠償請求權讓與原告。
  (四)原告僱工修補系爭5樓房屋之漏水情形，共支出修繕費用24,
    000元。
五、得心證之理由：
  (一)原告主張因被告將系爭6樓房屋陽台擴充為花台而排水施作
    不當，致系爭5樓房屋每逢下雨就嚴重漏水、牆面多處混凝
    土剝落及屋內經常多處積水等語，被告則抗辯系爭6樓房屋
    漏水乃因大樓外牆結構體老舊所致等語。查本件經送台灣營
    建防水技術協進會鑑定，發現屋內客廳窗戶周圍牆面含天花
    板及窗框、臥室周圍牆面含天花板房間天花板、陽台天花板
    ，確實有明顯油漆變色、壁癌等滲漏水現象，浴室並無明顯
    滲漏水現象；經對滲漏水部位相對應位置上方6樓陽台1、6
    樓陽台2進行浸水及排水檢測，發現6樓陽台1、6樓陽台2未
    接排水管到樓下，直接貫穿牆壁開洞將水排出到外牆，經5
    樓外牆流到地面；是研判滲漏水之主要成因係外牆結構體因
    老舊及地震、風力影響致使牆面產生裂縫，使得下雨時雨水
    沿外牆縫隙滲入壁體內積存，而造成壁體內部含水量增加造
    成積水現象，加上6樓陽台1、6樓陽台2未接排水管到樓下，
    直接貫穿牆壁開洞將水排出到外牆，使得下雨時雨水沿5樓
    外牆流到地面，致該部位相對應之外牆受雨水之滲流超過一
    般外牆，因此當下雨時水分滲入量增加，使5樓屋內客廳窗
    戶周圍牆面含天花板及窗框、臥室周圍牆面含天花板房間天
    花板、陽台天花板等產生滲漏水現象；上述外牆結構因老舊
    等因素產生裂縫及6樓陽台1、陽台2直接鑿洞排水有關所造
    成之漏水比重評估約為40%:60%，有該會99年1月6日鑑定報
    告書、99年4月7日台(99)防協會字第024號函（本院卷第95
    至126頁、第157頁）在卷可稽。是原告主張因被告施作系爭
    6樓房屋陽台排水不當致系爭5樓房屋漏水乙節，即屬有據。
  (二)按因故意或過失，不法侵害他人之權利者，負損害賠償責任
    ；負損害賠償責任者，除法律另有規定或契約另有訂定外，
    應回復他方損害發生前之原狀；第1項情形，債權人得請求
    支付回復原狀所必要之費用，以代回復原狀，民法第184條
    第1項前段、第213條第1項、第3項等分別定有明文。被告自
    承確將6樓陽台直接鑿洞排水，而此一行為與外牆結構問題
    共同造成系爭5樓房屋有滲漏水之情形，已如前述，揆諸上
    揭法條，被告自應對系爭5樓房屋所有權人負損害賠償責任
    。又系爭5樓房屋所有權人鄭寶珠已於96年6月7日將本件因
    漏水產生之侵權行為損害賠償請求權讓與原告，已如前述兩
    造不爭執之事項，是原告自得請求被告負損害賠償之責。茲
    分述原告本件請求各項是否有理由：
    1.原告請求被告依卷附臺灣營建防水技術協進會99年5月19
      日台(99)防協會字第040號函附件修復費用估價單所示第
      一、二、三項之工程內容施作及給付該函所示其餘修復費
      用72,675元部分：
      經本院送台灣營建防水技術協進會鑑定結果，系爭5樓房
      屋之漏水修復費用如附件估價單所示，有該會99年5月19
      日台(99)防協會字第040號函（本院卷第163至164頁）在
      卷可佐，是原告依上開法文請求被告依附件修復費用估價
      單所示第一、二、三項之工程內容施作及給付該函所示其
      餘修復費用72,675元，本非無據，然系爭5樓房屋漏水僅
      60%係因被告過失行為所致，餘40%為大樓外牆本身結構問
      題造成，是本院認被告僅須負擔60%之責任，始符事理之
      平。依此計算，被告除依附件修復費用估價單所示第一、
      二、三項之工程內容施作以回復原狀外，尚須負擔之修復
      費用為37,605元【計算式：87,675x60%-(1,000+7,000+7,
      000)=37,605】。
    2.原告主張其前為修繕系爭5樓房屋漏水，支出24,000元乙
      節，業據提出估價單、收據等件為證（調解卷第38至40頁
      ），核其內容確與滲漏水之修繕有關，堪信為真實，準此
      ，原告得請求被告賠償其中60%之費用即14,400元。
    3.原告又主張因被告行為致系爭5樓房屋內四處積水，致其
      滑倒支出醫療費用9,205元，及加重焦慮精神症狀而支出
      醫療費用790元，被告亦應賠償等情，雖據提出照片、收
      據等件（調解卷第41至46頁）為證，惟仍不足以認定確係
      因系爭5樓房屋漏水所致，原告未能證明其因果關係，自
      難請求被告賠付此部分之費用。
    4.末按不法侵害他人之身體、健康、名譽、自由、信用、隱
      私、貞操，或不法侵害其他人格法益而情節重大者，被害
      人雖非財產上之損害，亦得請求賠償相當之金額，民法第
      195條第1項前段亦著有有明文。於他人居住區域發出超越
      一般人社會生活所能容忍之噪音，應屬不法侵害他人居住
      安寧之人格利益，如其情節重大，被害人非不得依民法第
      195條第1項規定請求賠償相當之金額（最高法院92年台上
      字第164號判例意旨參照）。經查，被告所有之系爭6樓房
      屋陽台排水施作不當長期造成原告居住之系爭5樓房屋漏
      水，長期以往，勢必對原告精神造成相當之痛苦，嚴重影
      響原告居住之生活品質與不便，是以原告依此向被告請求
      應各賠償其精神上所受之痛苦，應屬合理。爰審酌系爭5
      樓房屋如卷附照片（調解卷第21至37頁）所示之滲漏水情
      形、被告行為之可歸責性、原告自述國小畢業、曾擔任餐
      廳班、經理、業務員，目前無業，及被告自述國中畢業，
      為家庭主婦等一切情狀，本院認原告所受非財產上之損害
      應衡度為3萬元為適當，其中被告應負擔其中60%即18,000
      元。
  (三)綜上，原告依侵權行為之法律關係，請求被告應依附件修復
    費用估價單所示第一、二、三項之工程內容施作，另給付原
    告70,005元【計算式：37,605+14,400+18,000=70,005】及
    自起訴狀繕本送達翌日即97年12月25日起至清償日止，按年
    息5%計算之利息，為有理由，應予准許；逾此部分之請求則
    無理由，應予駁回。至兩造其餘之攻擊防禦方法及證據資料
    ，經本院斟酌後，認為均不足以影響本判決之結果，自無一
    一詳予論述之必要，附此敘明。
六、假執行之宣告：
    本判決所命給付之金額及價額未逾50萬元，依民事訴訟法第
    389條第1項第5款規定，應依職權宣告假執行。至原告就敗
    訴部分所為假執行之聲請，因訴之駁回而失所依據，不予准
    許。另被告就原告勝訴部分陳明願供擔保，聲請宣告免為假
    執行，合於法律規定，爰酌定相當之擔保金額宣告之。
七、訴訟費用之負擔：民事訴訟法第79條。
中    華    民    國    99    年    7     月    2     日
                  民事第二庭    法  官  歐陽漢菁
以上正本係照原本作成
如對本判決上訴，須於判決送達後20日內向本院提出上訴狀
中    華    民    國    99    年    7     月    2     日
                                書記官  吳貞瑩

司法院資訊處製作；財團法人民間司法改革基金會備份。
